【裁判字號】    95,訴,45
【裁判日期】    951226
【裁判案由】    貪污
【裁判全文】
臺灣板橋地方法院刑事判決                95年度訴字第45號
公  訴  人  臺灣板橋地方法院檢察署檢察官
被      告  戊○○
選任辯護人  黃淑琳律師
            江肇欽律師
上列被告因貪污案件，經檢察官提起公訴（94年度選偵字第153
號），及移送併辦（94年度選偵字第62號），本院判決如下：
    主  文
戊○○無罪。
    理  由
一、公訴意旨略以：被告戊○○係臺北縣板橋市介壽里里長，負
    責辦理介壽里辦公室行政業務，為依據法令從事公務之人員
    。緣臺北縣板橋市清潔隊於民國94年度總預算「歲出計畫說
    明提要與各項費用明細表」（實施期間自民國94年1 月1 日
    起至94年12月31日止）內，編列「各里環保義工觀摩講習活
    動等相關經費」預算費用，共8,820 人（以板橋市所屬全部
    126 里，每里70人計算），每人新臺幣（下同）1,000 元，
    合計8820,000元，嗣經臺北縣板橋市市民代表會審查通過。
    板橋市清潔隊即於94年7 月8 日擬具簽呈檢附「板橋市94年
    度各里及社區（團）環保義工文康活動計劃暨概算表」、「
    環保義工激勵大會經費概算表」，簽請於94年8 月15日起至
    同年9 月2 日止，每週一至週五，分15梯次舉辦94年度環保
    義工大會1 日來回行程（惟其中數梯次適遇颱風延期，故最
    後1 梯次出遊時間為94年9 月13日），而於經臺北縣板橋市
    公所核可後，即於同年7 月25日上網公告「環保義工觀摩活
    動」招標事宜，之後由隆興旅行社股份有限公司（下稱隆興
    旅行社）以9,816,415 元得標，板橋市公所即依上開結果，
    於同年8 月12日與隆興旅行社簽訂採購合約，約定參加人員
    之每人預算費用為1,017 元，並隨即於8 月16日交付該筆預
    算之1 成金額即983,000 元予隆興旅行社作為預付費用。板
    橋市公所於辦理上開事項之外，另於同年7 月28日以北縣板
    清字第49820 號函通知板橋市各里辦公處該所正辦理上開活
    動招商評選中，並請各里辦公處以94年6 月30日截止受理之
    環保義工人數為準，先行詳對該里環保義工人數及姓名資料
    是否有誤。詎戊○○明知上開預算經板橋市市民代表會審核
    通過，其適用之對象應為該里依「臺北縣板橋市各里環保義
    工設置要點」報請板橋市公所備查之環保義工，非前開報請
    備查之各里里民不得參與，對於渠等主管之前開業務，竟分
    別明知違反法令，而基於直接圖私人不法利益之犯意，無視
    前開市公所函文所示非環保義工不得參加之規定，表面上均
    以列冊備查之環保義工名單回覆市公所報名參加該次活動，
    惟實際上則任令該里不具該等身分之里民蘇桂英、陳榮宏等
    13人，報名參加94年8 月18日「板橋市94年度環保義工觀摩
    暨表揚大會」第4 梯次行程，而於前開活動日期，在集合地
    點搭乘遊覽車，啟程前往桃園縣大溪鎮花海農場、桃園縣龍
    潭鄉小人國遊樂區旅遊，並於知味餐廳、宏友餐廳用餐，而
    圖利前開不具報請備查環保義工身分之民眾之私人不法利益
    ，因而使渠等獲得利益共計13,221元（13人X1,017元/ 人=
    13,221元）。嗣因上開活動於餐廳進行由板橋市代理市長頒
    贈獎牌、禮品儀式時，有臺北縣議員參選人多人前往致意，
    為民眾發覺有異，向臺灣板橋地方法院檢察署檢舉，經指揮
    臺北縣政府警察局海山分局、法務部調查局臺北縣調查站偵
    辦，始循線查獲。因認被告戊○○所為係涉犯貪污治罪條例
    第6 條第1 項第4 款之圖利罪嫌。
二、按犯罪事實應依證據認定之，無證據不得認定犯罪事實；又
    不能證明被告犯罪者，即應諭知無罪之判決，刑事訴訟法第
    154 條第2 項、第301 條第1 項分別定有明文。次按犯罪事
    實之認定，應憑證據，如未能發現相當證據，或證據不足以
    證明，自不能以推測或擬制之方法，為裁判基礎，此有最高
    法院40年臺上字第86號判例可參；至於認定犯罪事實所憑之
    證據，雖不以直接證據為限，間接證據亦包括在內，然而無
    論直接或間接證據，其為訴訟上之證明，須達於通常一般人
    均不致有所懷疑，而得確信其為真實之程度，始得據為有罪
    之認定，最高法院亦著有76年臺上字第4986號判例可資參照
    。
三、本件公訴人認被告戊○○涉有前揭罪嫌，無非係以被告戊○○於警詢、偵查中之供述；證人陳榮宏、洪正吉、己○○、
    庚○○、辛○○、卯○○於警詢、偵查中之證述；臺北縣板
    橋市公所94年7 月28日北縣板清字第49820 號函、臺北縣板
    橋市公所94年8 月16日支出傳票、隆興旅行社領據各1 紙、
    介壽里環保義工名冊、板橋巿公所94年度環保義工觀摩暨激
    勵表揚大會活動簽到簿影本及採購合約等文件在卷為主要論
    據。
四、訊據被告戊○○對於起訴書所載上揭時地有非列冊環保義工
    身分之人參加環保義工觀摩暨表揚大會活動，以及預算編列
    經過等情不爭執，惟堅決否認有何公訴人所指之圖利犯行，
    辯稱：上開環保義工觀摩講習活動，並不限於列冊之環保義
    工才能參加，只要有實際參與里內環保清潔工作之義工都可
    以參加這個活動。又里長並非活動的承辦單位，只是擔任環
    保義工的隊長，實際承辦的單位是板橋市公所清潔隊，縱然
    認為94年度環保義工觀摩講習活動，需有列入環保義工名冊
    者，始可參加，惟伊未收受板橋市公所94年7 月28日板清字
    第49820 號函，僅是接到板橋市公所之電話通知，亦不知非
    列冊備查之環保義工不可參加觀摩暨表揚大會等語。經查：
(一)、按被告之自白，不得作為有罪判決之唯一證據，仍應調查其
    他必要之證據，以察其是否與事實相符，刑事訴訟法第156
    條第2 項規定綦詳。查被告固於警詢及偵查中供承：伊為臺
    北縣板橋市介壽里里長，94年度環保義工觀摩講習活動，需
    有列入環保義工名冊者，始可參加，且有未列入環保義工名
    冊，不符合資格之人員計陳榮宏等14人參加本次活動，其願
    意認罪等語（見臺灣板橋地方法院檢察署94年度選偵字第15
    3 號偵查卷第1 頁、第7 頁），惟詳如後(三)所述，應認為參
    加94年度環保義工觀摩講習活動，並不以列入環保義工名冊
    之人員才可參加；又證人陳榮宏等14人均有實際參與板橋市
    介壽里之環保清潔工作等情，亦據證人陳榮宏等13人分別於
    本院審理中證述在卷，故被告之自白與事實不符，即不能為
    被告犯罪認定之證據。
(二)、依被告之調查筆錄、證人陳榮宏、洪正吉、己○○等3 人於
    警詢、偵查之證述（見上開偵查卷第18頁至第22頁、第25頁
    、第30頁），及臺北縣板橋市公所94年8 月16日支出傳票、
    隆興旅行社領據各1 紙、介壽里環保義工名冊、板橋巿公所
    94年度環保義工觀摩暨激勵表揚大會活動簽到簿影本及採購
    合約等文件（見上開偵查卷第36頁至第39頁、本院刑事卷）
    ，僅足以證明本次環保義工活動所支出之經費及確有未列冊
    之環保義工人員參加等情，此復為被告於本院審理中所自承
    無訛，惟尚無法逕據以究論被告有無就其主管事務直接圖他
    人不法利益之犯行。
(三)、本案之主要爭點為參加94年度環保義工觀摩講習活動者，是
    否以列入環保義工名冊備查之人為限，及證人陳榮宏等14人
    是否有實際參與環保義工之工作。茲分別敘述如下：
 1. 證人庚○○於警詢中固證稱需列入環保義工名冊之人，始可
    參加94年度環保義工觀摩講習活動等語（見上開偵查卷第7
    頁反面），及證人庚○○、辛○○於偵查中證稱：參加94年
    度板橋市環保義工表揚大會人員，有2 千多人是非名冊上的
    義工，此不符規定等語（見上開偵查卷第15頁），惟依環保
    義工設置要點規定，「環保義工」個人資料依規定固由里長
    報市公所備查（見上開偵查卷第41頁反面），但所謂「備查
    」是事後陳報主管或監督機關知悉之意。有關義工的遴選與
    更換，依規定仍屬里長權責；至於里長如何遴選、更換？如
    何陳報？要點均無進一步規範，係委由里長就實際情形自由
    認定之。且據證人辛○○於本院審理中結證：「（何時知道
    有環保義工設置要點？）在發生這件事情之後，才知道以前
    有設置要點。」、「（環保義工觀摩活動何時由你開始承辦
    ？）91年開始由我承辦，每年會辦1 次。」、「（環保義工
    設置要點從發布以後曾經修正過嗎？）沒有，91年我接這個
    業務的時候，就跟市長口頭提出各里的人數是否要設限制，
    市長說不好，會減低他們參與的意願。」、「（如何認定該
    人為環保義工？）來源太多，只要里長說他們有參與環保工
    作就可以。」、「（所謂環保義工，一定要列冊呈報到市公
    所備查才算是環保義工嗎？還是縱使沒有被列冊呈報，但該
    人確實有參與里內打掃工作，且經里長認定為環保義工，則
    該人就具環保義工身分？）不需要以列冊為準，很多義工沒
    有列冊。」、「（起訴書所載之系爭活動參加人員限於環保
    義工，該環保義工是指實際有參與打掃經里長認定屬實，就
    可以參加？還是以被列冊呈報之人為參加對象？）只要里長
    認定有參與環保義工打掃工作就可以參加活動，不以列冊呈
    報為必要，更不需要有被發給環保義工證。」、「（各里呈
    報環保義工名冊的目的為何？）要發給各里的打掃用具，及
    編列預算購買打掃用具的參考。」、「（你們上級有無考核
    這些工作？）以前環保局會每年1 次，現在是1 年兩次派員
    來考核，我們會提供文書給他們作考核。」等語（見本院95
    年11月15日審判筆錄）。及證人庚○○於本院審理中結證：
    「（板橋市的環保義工有無資格或人數之限制？）如果依照
    環保義工設置要點，是有人數的規定，但事實上，環保義工
    只是熱心人士的參與環保工作，就沒有人數的控管。」、「
    （為何後來環保義工的人數就沒有限制？）以我個人的見解
    ，該要點之所以有控管人數，也就是每鄰約2 至3 人之目的
    為編列相關預算之最高限額」、「（是否知道環保義工的設
    置要點？）我不知道，等到發生這件事之後，我才知道有這
    個要點。」、「（只要里長陳報就備查，要環保義工名冊何
    用？）為了編列相關預算。」、「（板橋市公所公文第四點
    ，請各里參加人數不要超過所報名之人數，且不要攜帶幼童
    ，這份公文之目的為何？）這份公文是分隊長辛○○所擬，
    我是他長官，我有看過、蓋章，因為各里都已確定人數，所
    以所參加之人數不能超過各里所陳報欲參加之人數，每里環
    保義工有些是列冊環保義工，有些是列冊外之環保義工，所
    以我們是授權里長認定何人是環保義工，但參加人數不能超
    過里長陳報之報名表之人數，至於每位之參加人員是否剛好
    與里長陳報之報名表上人名相符，我們並不限制，因為陳報
    報名表是為了投保旅遊平安保險，如果參加的人員與里長所
    陳報報名表上的人員不符，則就是該等不符之人員無法享受
    平安保險之利益。」、「（你們在擬定這份公文時，有規劃
    到參加本次活動之人一定要具有環保義工之身分嗎？且如參
    加之人有2 、3 歲之人，或甚至嬰兒，根本不可能擔任環保
    義工的工作，則該等人可以參加本次活動嗎？）參加活動的
    人一定要具環保義工的身分，但嬰幼兒如果不占座位，而參
    加的義工要照顧嬰兒，所以我們沒有限制他不能攜帶，而公
    文上所說的不能攜帶幼童指的是會占座位的小孩，他也不是
    環保義工。」、「（如某人是環保義工，但他因出國或其他
    事情而無法參加，則他的親屬是否可以代替他參加？也就是
    參加的結果人數不變。）這要分2 種情形來解讀這份公文，
    第1 種情形是如果某位環保義工無法參加，而頂替他位置的
    人也是環保義工，但頂替之人原先不在里長陳報的報名表範
    圍內，在這種情形下，既然頂替之人也具有環保義工的身分
    ，則此等頂替參加是符合公文規範之意旨。第2 種情形是如
    果某位環保義工無法參加，而頂替他位置的人並不是環保義
    工，則在這種情形下，就不符合上開公文規範之意旨。」、
    「（這份公文有送達到被告所服務的里辦公室嗎？）有，我
    們發公文有一定的程序，但並沒有像法院一樣有送達的回證
    ，所以我提不出任何回證。」、「（為何當時證稱只有列冊
    環保義工人員才可以參加？）檢調單位在作上開筆錄的當時
    ，我們在辦活動，剛從餐廳回來，當時已經很累，所以當時
    誤以為是要列冊之環保義工才可以參加，但環保義工的資格
    我們授權里長認定，也就是不一定要平常里長陳報列冊之環
    保義工才可以參加，只要里長認定他是環保義工，縱使他並
    沒有被列冊陳報，也可以參加。」、「（依你的瞭解，板橋
    市要擔任環保義工的資格或業務為何？）實際情形都是里長
    認定，他們的業務就是清潔日參與打掃，或平常作資源回收
    ，但實際任務分配是里長決定，環保義工是無給職，沒有任
    何福利，只是每年可以參加起訴書所載的活動。」等語（見
    本院95年10月3 日審判筆錄），可認該要點陸、規範二、每
    鄰2 至3 人之規定僅是供編列預算使用，事實上每鄰環保義
    工之人數不止2 至3 人，且常發生未依要點規定隨時陳報名
    單或雖有實際從事義工，但未及時更換名單的情形，又對於
    環保義工之資格、年齡等均無任何限制，此可從前述94年7
    月28日市公所函（見上開偵查卷第32頁）說明欄四「勿私攜
    幼童（非義工者）上車造成困擾」等語反面解釋，即縱然為
    幼童，但若為環保義工，亦可參知。又由函文主旨及說明欄
    二、四「名單（僅供初步參酌）」、「勿超逾報名人數」、
    「（因未辦理旅遊平安保險之義工，需顧其安全如有狀況後
    果恐不堪設想）」等語觀察，僅作人數限制，並未具體表示
    94 年 度環保義工觀摩講習活動以具有「列冊備查之環保義
    工」之資格者才可參加。再者，除經各里里長陳報備查之列
    冊環保義工外，實際從事環保工作之里民亦屬環保義工，均
    可參加本次環保義工觀摩講習活動，且無任何資格、年齡或
    人數之限制等情，亦經臺北縣板橋巿公所先後以95年2 月21
    日北縣板清字第0950007943號函、95年2 月24日北縣板清字
    第0950011948號函、95年3 月3 日北縣板清字第0950010015
    號函、95年3 月15日北縣板清字第0950012236號函述明確，
    有前開函文影本各1 件附卷可稽（見本院刑事卷）。從而，
    公訴人認為未經陳報備查列冊為環保義工之里民，即不具環
    保義工之身分及資格，因而不得參加本次環保義工觀摩講習
    活動，容有誤認。
  2.而參與本次環保義工觀摩講習活動之介壽里里民當中，有陳
    榮宏、洪正吉、己○○、子○○、辰○○、癸○○、丁○○
    、甲○○、乙○○、丙○○、寅○○、壬○○、丑○○（改
    名為黃紫瑩）、王啟正等14人，均為未陳報環保義工備查列
    冊等情，為被告所不否認，並有介壽里環保義工名冊、板橋
    巿公所94年度環保義工觀摩暨激勵表揚大會活動簽到簿影本
    1 份在卷可查。惟依證人陳榮宏於警詢、偵查及本院審理中
    、己○○於警詢及本院審理中、洪正吉、子○○、辰○○、
    癸○○、丁○○、甲○○、乙○○、寅○○、壬○○、丑○○（改名為黃紫瑩）、王啟正於本院審理中之證述（見上開
    偵查卷第18頁、第22頁、第25頁、本院95年11月15日、95年
    12月12日審判筆錄），俱可得知渠等雖非列冊之環保義工人
    員，然亦均參與過環保義工打掃活動，渠等亦均為可以參加
    本次環保義工旅遊活動之人員。
  3.雖證人即板橋市公所主計室主任卯○○固於偵查中證稱：「
    因為環保義工在市公所有備查名單，如果出遊民眾不在備查
    名單內，清潔隊就會將這些人剔除。．．．（問：本件非備
    查名單內之民眾參加本次活動是否符合規定？）當然不符合
    規定，這筆預算是專款專用，只能用在列冊備查的人員身上
    」等語（見本院刑事卷），惟證人卯○○亦於本院審理中證
    稱：「（板橋市公所94年是否有編列環保義工講習活動經費
    ？）有。」、「（這筆款項適用對象為何？）環保義工。」
    、「（你是否要負責審核環保義工的身分？）由業務單位負
    責審核。」、「（辦理活動時，主計單位是否需派員參加？
    ）不用。」、「（你們如何知道確實是用於環保義工，如何
    審核？）由清潔隊負責審核，我們只就書面審核，活動是招
    標出去的，所以只要有單據就可以了。」、「．．．因為有
    些里的環保義工名單從來沒有陳報更動，與實際不符，我們
    要確定不是在名冊內的人，是不是具有環保義工的身分，如
    果實際上是環保義工，但不是在名冊內，這部分也可以核銷
    。」、「（94年度這筆經費是否全部核銷？）是。」、「（
    前幾年板橋市公所舉辦類似的活動，經費的核銷，有無限於
    列冊的環保義工？）沒有管制的很嚴，清潔隊說報上來參加
    活動的名冊就是環保義工，環保義工每個月第1 個禮拜天去
    掃地1 次，所以變動頻繁。」、「（具環保義工的身分，但
    沒有在列冊內，這筆經費清潔隊是否要負責收回？）不用收
    回，以實際上是否具有環保義工身分去判斷，而不是以名冊
    為準。」、「（何人認定誰具有環保義工的身分？）由里長
    或清潔隊去認定，因為里長是帶他們去掃地的人。」、「（
    你們經費核銷之後，有無因不具環保義工身分而被追回經費
    ？）目前沒有，也沒有里長代墊繳回。」等語（見本院95年
    10月3 日審判筆錄）。證人卯○○為主計室主任，並非本件
    環保義工講習活動之承辦人員，無權限認定活動參加者資格
    ，而係由主辦單位即板橋市清潔隊認定，故證人卯○○於偵
    查中之證詞所言，尚不足為被告不利之認定。
四、綜上所述，本件依調查所得證據，尚不足以證明被告確有違
    反貪污治罪條例第6 條第1 項第4 款之圖利罪犯行。此外，
    復查無其他積極證據證明被告有公訴所指犯罪事實，揆諸首
    開說明，既不能證明被告犯罪，即應為無罪之諭知，以昭審
    慎。
五、臺灣板橋地方法院檢察署以94年度選偵字第61號移送本院併
    案審理之犯罪事實，與本案起訴之犯罪事實相同，附此敘明
    。
據上論斷，應依刑事訴訟法第301 條第1項，判決如主文。
本件經檢察官郭季青到庭執行職務。
中    華    民    國    95    年    12    月    26    日
              刑事第十九庭 審判長 法  官   許必奇
                                  法  官   陳明偉
                                  法  官   曾正耀
上列正本證明與原本無異。
如不服本判決，應於送達之日起10日內向本院提出上訴狀，上訴
於臺灣高等法院（須附繕本）。
                                  書記官   陳淑怡
中    華    民    國    95    年    12    月    26    日


司法院資訊處製作；財團法人民間司法改革基金會備份。
